【裁判字號】    94,重訴,1416
【裁判日期】    950613
【裁判案由】    損害賠償
【裁判全文】
臺灣臺北地方法院民事判決            94年度重訴字第1416號
原      告  好樂迪股份有限公司
法定代理人  甲○○
訴訟代理人  蔡順雄律師
            曹詩羽律師
            簡嘉宏律師
被      告  中國廣播股份有限公司
法定代理人  趙守博
訴訟代理人  彭郁欣律師
上列當事人間損害賠償事件，本院於民國95年5月30日言詞辯論
終結，判決如下：
    主  文
原告之訴及假執行之聲請均駁回。
訴訟費用由原告負擔。
    事實及理由
壹、原告方面：
  一、先位之訴部份：兩造與訴外人迪廣國際股份有限公司（前
      為迪廣國際視聽股份有限公司，下稱迪廣公司）籌備處於
      民國89年2月2日簽訂合約書（以下簡稱系爭合約），約定
      由兩造各依出資比例6：4（系爭合約第3條第1項）合資成
      立迪廣公司，經營視聽伴唱業務，迪廣公司即依系爭合約
      設立「V-Mix」品牌之KTV。依系爭合約第3條第3項約定：
      「甲乙雙方於民國89年4月30日協助完成迪廣公司銀行貸
      款，額度為新台幣（下同）2億5千萬，由雙方各依其出資
      比例背書保證。」由上開契約條款之意旨可知，就迪廣公
      司之一切銀行貸款應由兩造各依出資比例背書保證。惟迪
      廣公司於94年度向中興票券金融股份有限公司（以下簡稱
      中興票券公司）申請之貸款金額1億5千萬元及向中華票券
      金融股份有限公司（以下簡稱中興票券公司）申請之貸款
      金額3千萬元，均由原告負擔100％之保證責任，被告並未
      依契約規定以出資比例40％負擔保證責任，顯然違反系爭
      合約約定。因此，迪廣公司無力繳納貸款時，原告將負擔
      100％之保證責任，經原告於94年9月5日函催被告於7日內
      就迪廣公司之銀行貸款額度依出資比例40％辦理背書保證
      ，惟被告於同年月7日收受送達，仍置之不理，致原告受
      有負擔100％之保證責任之損害，被告自應依民法第229條
      第2項、第231條第1項及232條規定，自催告期滿即94年9
      月15日起負債務不履行之損害賠償責任。至於損害賠償金
      額，應以被告依系爭合約約定應分擔之保證責任計算，故
      金額為：（1億5千萬元＋3千萬元）×40％＝7,200萬元，
      並請求自被告遲延給付之日（即94年9月15日）起依年息5
      ％計算之利息。
  二、備位之訴部分：如認原告先位聲明之損害賠償請求無理由
      ，因兩造自90年起有約定就迪廣公司之銀行貸款（不限於
      89年4月30日），依出資比例為背書保證之默示合意存在
      。被告自當履行義務，其應就迪廣公司如原證三所示之「
      委任保證發行商業本票約定書」所借款項，就其中6千萬
      元中興票券公司為迪廣公司辦理保證，及就如原證四所示
      之「委任保證發行商業本票約定書」所借款項，就其中
      1,200萬元中華興票券公司為迪廣公司辦理保證。從而原
      告依系爭合約第3條第3項及民法第199條之規定，仍得請
      求被告履行依出資比例40％背書保證之義務，即被告應負
      擔保證責任之金額為：
      (一)向中興票券公司貸款部分：1億5千萬×40％＝6千萬
          元；
      (二)向中華票券公司貸款部分：3千萬×40％＝1,200萬元
          。
  三、並聲明：
    (一)先位聲明：1.被告應給付原告新台幣7,200萬元整，及
        自民國94年9月15日起至清償之日止，按年息5％計算之
        利息；2.原告願供擔保，請准予宣告假執行。
    (二)備位聲明：1.被告應就第三人迪廣國際股份有限公司如
        原證三所示之民國94年6月27日起迄民國95年6月26日止
        ，與中興票券金融股份有限公司間「委任保證發行商業
        本票約定書」所借款項，就其中新台幣6,000萬元為迪
        廣國際股份有限公司辦理保證；2.被告應就第三人迪廣
        國際股份有限公司如原證四所示之民國94年9月5日起迄
        民國95年9月4日止，與中華票券金融股份有限公司間「
        委任保證發行商業本票約定書」所借款項，就其中新台
        幣1,200萬元為迪廣國際股份有限公司辦理保證。
貳、被告則以：
  一、本件原告主張因被告未為迪廣公司向銀行之貸款為背書保
      證，故迪廣公司於94年度之借款均由原告保證，而於迪廣
      公司無力繳納貸款時，原告將負擔全部之保證責任云云，
      惟依民法第739條規定，迪廣公司尚未發生債務不履行之
      情況，迪廣公司債權人對原告之債權亦尚未發生，原告自
      無任何損害可言，縱將來原告或有損害發生之情況，其亦
      未證明何以有預向被告請求之必要，依民事訴訟法第246
      條規定，原告提起本件訴訟顯無訴之利益。
  二、系爭合約第3條第3項之契約文字已具體明確，可知兩造係
      針對「89年4月30日」迪廣公司之銀行貸款，約定應依出
      資比例為背書保證，而兩造於簽訂系爭合約後，已於當年
      度協助並為迪廣公司為背書保證，使迪廣公司順利取得大
      眾商業銀行之貸款2億5仟萬元（被告保證額度為1億元）
      ，被告業依上開約定履行義務，就迪廣公司之其他貸款案
      ，自無所謂依出資比例負保證之義務，被告並無債務不履
      行情形。
  三、依公司法第2條第1項第4款規定，股份有限公司之股東僅
      就其所認股份對公司負其責任，故除出資義務外，並無其
      他法定義務，更遑論為所投資之公司為背書保證之義務。
      又依公司法第13條第1項規定，公司不得為他公司無限責
      任股東或合夥事業之合夥人，兩造均為公開發行公司，在
      進行投資計劃時，斷不可能違反上述法律規定，如有違反
      ，其法律行為亦屬無效，因此兩造所簽訂之合資契約純為
      合資設立迪廣公司，並無成立合夥關係之合意。此外，依
      公司法第16條規定，公司除依其他法律或公司章程規定得
      為保證者，不得為任何保證人，如有違反，對於公司自不
      發生效力。又被告如欲為他人債務為背書保證，必須踐行
      金管會證期局所訂「公開發行公司資金貸與及背書保證處
      理準則」第12條規定之程序及被告背書保證作業程序規定
      辦理，因此，在各法令及公司章程規定下，被告為他人貸
      款為背書保證之意思決策須經層層考量評估，如何事先與
      原告達成為迪廣公司將來每筆對外貸款均須依出資比例為
      背書保證之默示合意？且被告公司乃法人組織，其意思表
      示須由意思機關為之，被告係透過何意思機關，以何方式
      與原告達成「默示合意」？兩造於簽訂合資契約時，對於
      迪廣公司全數對外貸款並無兩造均須依出資比例負保證責
      任之合意存在，事後更無原告所謂之默示合意存在。
  四、縱認迪廣公司90年至93年間曾數次對外舉貸，被告曾依出
      資比例為其背書保證，惟此乃基於被告於評估風險及考量
      迪廣公司資金運用狀況後，認為有利於迪廣公司及全體股
      東權益，而作出之決定，非可以此遽認被告在此之後，無
      庸考量迪廣公司經營狀況如何、是否具償債能力等情事，
      對其全數貸款均應為背書保證等語資為抗辯。並聲明：(
      一)原告之訴駁回；(二)如受不利益判決，被告願供擔保
      請准免為假執行之宣告。
參、兩造不爭執之事項：
  一、兩造與訴外人迪廣公司籌備處於89年2月2日簽訂系爭合約
      ，約定由兩造各依出資比例6：4（系爭合約第3條第1項）
      合資成立迪廣公司，經營視聽伴唱業務，迪廣公司即依系
      爭合約設立「V-Mix」品牌之KTV。依系爭合約第3條第3項
      約定：「甲乙雙方於民國89年4月30日協助完成迪廣公司
      銀行貸款，額度為新台幣2億5千萬元，由雙方各依其出資
      比例背書保證」。兩造於簽訂上述合約後，已於當年度協
      助並為迪廣公司為背書保證，使迪廣公司順利取得大眾商
      業銀行之貸款2億5千萬元。
  二、系爭合約訂立後，迪廣公司於89年間因另向中興票券公司
      申請貸款獲准額度為1億5千萬元部分，曾要求被告公司為
      背書保證，遭被告公司拒絕；另迪廣公司於90年間再次向
      中興票券申請貸款1億5千萬元，亦曾要求被告公司依出資
      比例與原告就迪廣公司之貸款為背書保證，亦遭被告公司
      拒絕。
  三、自91年起，被告並就迪廣公司向中興票券及中華票券所借
      之貸款及迪廣公司嗣後於92年、93年續約展期之貸款，與
      原告依出資比例為保證。
  四、迪廣公司於90年5月5日又向中興銀行再舉貸1億5千萬元，
      亦係由原告以經營者身份為迪廣公司之上述債務百分之百
      與中興票券公司簽訂保證契約。
  五、迪廣公司於94年度向中興票券申請之貸款金額1億5千萬元
      及向中華票券申請之貸款金額3千萬元，均由原告負擔100
      ％之保證責任。
肆、本件爭點：兩造是否有背書保證之默示合意？
  一、原告主張：依系爭合約第3條第3項約定，被告負有依其出
      資比例協助迪廣公司向銀行貸款之義務。又系爭合約雖僅
      訂有雙方就「89年4月30日」迪廣公司之銀行貸款，約定
      應依出資比例為背書保證，但如雙方就此後迪廣公司之銀
      行貸款，皆依出資比例為背書保證，則可視為雙方就迪廣
      公司之銀行貸款，有約定依出資比例為背書保證之默示合
      意存在。本件被告除於系爭合約所定89年4月30日為迪廣
      公司之銀行貸款依出資比例為背書保證外，其於90年至93
      年間皆與原告依出資比例就迪廣公司向大眾商業銀行及中
      華票券金融公司之貸款為背書保證，顯可視為自90年起其
      與原告有約定就迪廣公司之銀行貸款（不限於89年4月30
      日），依出資比例為背書保證之默示合意存在，應視為系
      爭合約之一部分，被告自受其拘束，其以公司內部審核未
      通過為由拒絕保證，並不影響默示合意之效力，從而被告
      應對迪廣公司全部對外貸款負背書保證之義務。又依系爭
      合約第3條第3項約定可知系爭合約並非單純各自出資之「
      資合」契約，其性質上應屬具有一定「屬人性」（即不可
      替代性）之「合作契約書」（無名契約）。故迪廣公司與
      被告公司間，並非單純「房客、房東關係」。而迪廣公司
      成立後，原告與被告間之權利義務關係，緣自前開三方間
      具有一定屬人產之合作關係之合約效力，仍為存在。則基
      於系爭合約具有「屬人性」之人合契約性質，原告與被告
      間之權利義務關係，除應依系爭合約之約定外，應類推適
      用民法關於「合夥」契約之規定。故迪廣公司於94年度向
      中興票券公司申請之貸款金額1億5千萬元及向中華票券3
      千萬元，均由原告負擔100％之保證責任，被告並未依約
      定以出資比例40％負擔保證責任，顯然違反雙方默示合意
      之約定。
  二、被告主張：系爭合約第3條第3項之契約文字已具體明確，
      可知兩造係針對「89年4月30日」迪廣公司之銀行貸款，
      約定應依出資比例為背書保證，而兩造於簽訂系爭合約後
      ，已於當年度協助並為迪廣公司為背書保證，使迪廣公司
      順利取得大眾商業銀行之貸款2億5仟萬元（被告保證額度
      為1億元），被告業依上開約定履行義務，就迪廣公司之
      其他貸款案，自無所謂依出資比例負保證之義務。依公司
      法第2條第1項第4款、第13條第1項規定，股份有限公司之
      股東並無為所投資之公司為背書保證之義務，亦不得為他
      公司無限責任股東或合夥事業之合夥人，兩造均為公開發
      行公司，斷不可能違反上述法律規定，如有違反，其法律
      行為亦屬無效。此外，依公司法第16條規定，公司除依其
      他法律或公司章程規定得為保證者，不得為任何保證人，
      如有違反，對於公司自不發生效力。又被告如欲為他人債
      務為背書保證，必須踐行「公開發行公司資金貸與及背書
      保證處理準則」第12條所定程序及被告背書保證作業程序
      規定辦理，因此，在各法令及公司章程規定下，被告為他
      人貸款為背書保證之意思決策須經層層考量評估，如何事
      先與原告達成為迪廣公司將來每筆對外貸款均須依出資比
      例為背書保證之默示合意？且被告公司乃法人組織，其意
      思表示須由意思機關為之，被告係透過何意思機關，以何
      方式與原告達成「默示合意」？兩造於簽訂合資契約時，
      對於迪廣公司全數對外貸款並無兩造均須依出資比例負保
      證責任之合意存在，事後更無原告所謂之默示合意存在。
      縱迪廣公司90年至93年間數次對外舉貸，被告曾依出資比
      例為其背書保證，惟此乃基於被告於評估風險及考量迪廣
      公司資金運用狀況後，認為有利於迪廣公司及全體股東權
      益，而作出之決定，非可以此遽認被告在此之後對其全數
      貸款均應為背書保證。
伍、得心證之理由：
  一、原告起訴主張兩造與訴外人迪廣公司籌備處於89年2月2日
      簽訂系爭合約，約定由兩造各依出資比例6：4合資成立迪
      廣公司，經營視聽伴唱業務，迪廣公司即依系爭合約設立
      「V-Mix」品牌之KTV。依系爭合約第3條第3項約定：「甲
      乙雙方於民國89年4月30日協助完成迪廣公司銀行貸款，
      額度為新台幣2億5千萬元，由雙方各依其出資比例背書保
      證」。又迪廣公司於94年度向中興票券公司申請之貸款金
      額1億5千萬元及向中華票券公司申請之貸款金額3千萬元
      ，均由原告負擔100％之保證責任。原告於94年9月5日發
      函被告催告其於接到信函後七日內就迪廣公司之上開銀行
      貸款額度依出資比例40％辦理背書保證，被告於同年月7
      日收受送達等情，業據提出系爭合約書、中興票券公司授
      信案件簡便行文表、本票、委任保證發行商業本票約定書
      、中華票券公司華券（94）營部發第340號函、原告公司
      94 年9月5日94迪法字第09051號函掛號郵件收件回執（以
      上均為影本）等件為證，被告對之亦不爭執，應堪信原告
      主張之上開事實為實在。
  二、又原告主張依系爭合約第3條第3項約定之意旨及被告於90
      年至93年間皆與原告依出資比例就迪廣公司向大眾商業銀
      行及中華票券金融公司之貸款為背書保證觀之，顯可視為
      被告自90年起，與原告有約定為迪廣公司之銀行貸款，依
      出資比例為背書保證之默示合意存在；被告則否認兩造間
      有就上開背書保證達成默示合意，並以前開情詞置辯。故
      本件主要爭點在於兩造間有無就上開背書保證達成默示合
      意？
  三、按所謂默示之意思表示，係指以言語文字以外之其他方法
      ，依表意人之舉動或其他情事，足以間接推知其效果意思
      者而言（最高法院81年度台上字第571號、86年度台上字
      第3609號判決意旨參照）。本件原告主張被告自90年起，
      與原告有約定為迪廣公司之銀行貸款，依出資比例為背書
      保證之默示合意存在，郤未說明原告及被告有那些舉動或
      其他情事，足以間接推知兩造間有上開默示合意之效果意
      思，已不足證明被告自90年起，與原告有約定為迪廣公司
      之銀行貸款，依出資比例為背書保證之默示合意存在。何
      況原告亦不爭執系爭合約訂立後，迪廣公司於89年間因另
      向中興票券申請貸款獲准額度為1億5千萬元部分，曾要求
      被告公司為背書保證，遭被告公司拒絕；另迪廣公司於90
      年間再次向中興票券申請貸款1億5千萬元，亦曾要求被告
      公司依出資比例與原告就迪廣公司之貸款為背書保證，亦
      遭被告公司拒絕，有被告提出之迪廣公司89年6月28日八
      十九迪廣字第００三號函在卷足按；且迪廣公司於90年5
      月5日又向中興銀行再舉貸1億5千萬元，亦係由原告以經
      營者身份為迪廣公司之上述債務百分之百與中興票券公司
      簽訂保證契約，有被告所提出原告公司90年6月30日之財
      務報告書影本一件在卷可稽。故被告既有時同意，有時拒
      絕，自尚難因被告有於90年、91年、92年、93年與原告依
      出資比例就迪廣公司向大眾銀行、中華票券公司之貸款為
      背書保證，即可推知兩造間自90年起，有約定就迪廣公司
      之銀行貸款，依出資比例為背書保證之默示合意存在，故
      原告之上開主張並不足採。
  四、從而，原告依據上開默示合意，先位請求被告負債務不履
      行之損害賠償7,200萬元及其法定遲延利息；或備位請求
      被告應就迪廣公司如原證三所示之「委任保證發行商業本
      票約定書」所借款項，就其中6,000萬元向中興票券公司
      為迪廣公司辦理保證，及就如原證四所示之「委任保證發
      行商業本票約定書」所借款項，就其中1,200萬元向中華
      票券公司為迪廣公司辦理保證，即均屬無理由，應併予駁
      回。
肆、假執行之宣告：原告先位之訴及備位之訴既均受敗訴判決，
    則其先位之訴之假執行聲請即失所附麗，應併予駁回。
伍、又本件事證已臻明確，兩造其餘攻擊防禦方法及未經援用之
    證據，經本院斟酌後，認為均不足以影響本判決之結果，爰
    不一一論述，併此敘明。
陸、結論：本件原告之訴為無理由、依民事訴訟法第78條，判決
    如主文。
中    華    民    國    95    年    6     月    13    日
                  民事第四庭    法  官  陳文正
以上正本係照原本作成
如對本判決上訴，須於判決送達後20日內向本院提出上訴狀
中    華    民    國    95    年    6     月    13    日
                                書記官  黃菀茹


司法院資訊處製作；財團法人民間司法改革基金會備份。
